臺灣高等法院刑事判決
                                   108年度上易字第2189號
上  訴  人  臺灣新北地方檢察署檢察官
被      告  林育德


上列上訴人因被告毒品危害防制條例案件，不服臺灣新北地方法
院108年度易字第312號，中華民國108年8月16日第一審判決（起
訴案號：臺灣新北地方檢察署107年度毒偵字第3192號），提起
上訴，本院判決如下：
    主  文
原判決撤銷。
林育德施用第二級毒品，累犯，處有期徒刑參月，如易科罰金，
以新臺幣壹仟元折算壹日。扣案吸食器壹組沒收之。 
    事  實
一、林育德前因施用毒品案件，經臺灣新北地方法院以98年度毒
    聲字第1105號裁定送觀察、勒戒後，認無繼續施用毒品之傾
    向，於民國98年12月3日執行完畢出所，並由臺灣新北地方
    檢察署檢察官以98年度毒偵字第4848號為不起訴處分確定；
    嗣於前開觀察勒戒執行完畢後之5年內，又多次犯施用毒品
    案件，經法院判處罪刑確定並執行完畢（詳後述）。詎猶不
    知悔改，復基於施用第二級毒品之犯意，於107年2月9日為
    警採尿前回溯96小時內之某時，在臺灣地區內某不詳地點，
    施用第二級毒品甲基安非他命1次。嗣於107年2月9日1時45
    分許，在新北市○○區○○街000號2樓住所內為警持法院核發之
    搜索票執行搜索查獲，扣得遭其為規避警員搜索而棄置之吸
    食器1組，經警帶回派出所後，於同日12時35分許徵得其同
    意採尿送驗呈安非他命、甲基安非他命陽性反應。
二、案經臺北市政府警察局中山分局報告臺灣新北地方檢察署檢
    察官偵查起訴。
    理  由
一、被告於原審及本院審理中均爭執警察採尿不合法，稱：警察
    說如不採尿不讓其離開，才會採尿，是被強迫採尿不應判有
    罪云云。經查：
(一)被告於原審準備程序承認其有施用甲基安非他命，其供稱：
    「我確實在採尿前幾日，有以玻璃球燒烤吸食煙霧施用甲基
    甲基安非他命」等語（見原審108年度易字第312號卷，下稱
    原審卷，第48頁），且被告於107年2月9日12時35分在臺北
    市政府警察局中山分局採尿室親自放尿、洗滌、封瓶，採集
    尿液2瓶，業經被告確認無訛後在尿液採樣書上簽名捺印，
    此有臺北市政府警察局中山分局尿液採樣書、臺北市政府警
    察局偵辦毒品案件尿液檢體委驗單（尿液檢體編號120551）
    在卷可查（見107年度毒偵字第3192號卷，下稱毒偵卷，第5
    、39頁），被告前開尿液檢體經送台灣尖端先進生技醫藥股
    份有限公司以酵素免疫分析法（EIA）為初步檢驗，再以氣
    相層析質譜儀法（GC/MS）為確認檢驗，檢驗結果呈安非他
    命、甲基安非他命陽性反應，有台灣尖端先進生技醫藥股份
    有限公司2018/02/23之濫用藥物檢驗報告、結文各1份在卷
    可稽（見毒偵字卷第6至7頁），足認被告上開任意性自白核
    與事實相符，堪以採信。
(二)被告於本院準備程序稱其於原審準備程序承認有施用毒品甲
    基安非他命，係因法官說不承認就是犯後態度不佳，我就承
    認了等語（見本院卷第62頁），查被告對被訴犯罪事實為認
    罪與否之陳述，在司法審判上原得以之作為刑法第57條第10
    款規定「犯罪後之態度」之量刑參考因子，是不論法官當庭
    告知抑或被告基於利己之刑罰考量而為認罪之陳述，均屬被
    告任意性陳述之範疇，且有與該任意性陳述相符之證據作為
    佐證（即尿液檢驗報告，詳後述），被告上開任意性之陳述
    並無證據排除之問題，先予指明。又被告於尿液檢體委驗單
    「服用藥物」欄位後勾選「有」並填寫「感冒藥水」，有前
    開尿液檢體委驗單在卷可查，並於本院審理時稱伊當天服用
    數瓶感冒藥水等語，是依被告所述，其係購買市售感冒藥水
    服用，而安非他命、甲基安非他命業經中央衛生主管機關明
    令禁止使用於一切藥物上，故而一般市售之成藥不可能含有
    安非他命或甲基安非他命成份至明，再者，上開尿液因經檢
    驗機構採用氣相層析質譜儀法（GC/MS）之確認檢驗，故已
    可排除偽陽性反應，是被告尿液經檢驗機構以上開確認檢驗
    後，已確認被告尿液呈安非他命、甲基安非他命陽性反應，
    係因施用第二級毒品甲基安非他命所致，與被告採尿前有服
    用感冒藥水尚屬無關，併此敘明。
(三)本件司法警察持原審法院核發之搜索票於上開時間至被告首
    揭住處執行搜索，有臺灣新北地方法院107年度聲搜字第303
    號搜索票影本1紙在卷可查（見毒偵卷第15頁），且警員係
    經被告父親引領進入屋內，有警員林冠宇於107年2月9日于
    中山分局建國派出所所製之職務報告可查（見毒偵卷第74頁
    ），並經證人即執行搜索之警員張逸、林冠宇及被告父親林
    添富在原審證述明確（見原審卷第67、99至101、101至105
    頁），而本件警員執行搜索亦製有搜索扣押筆錄、扣押物品
    目錄表、扣押物品收據，現場扣押物之照片黏貼表，而上開
    搜索相關文件，均經在場人即被告父親林添富確認無誤後簽
    名存卷可查（見毒偵卷第16至18、22至28頁），是本案並無
    違法搜索之情，被告於本院準備程序亦稱不爭執搜索違法，
    被告於原審中指摘警員違法搜索云云，即失依據。被告雖稱
    上開扣押物非其所有，然依卷內照片所示被告「屋外窗沿邊
    有專供安非他命使用之吸食器一組」（見毒偵卷第16頁下方
    照片），該吸食器在被告開窗後立即可見之處，且僅被告所
    住房間對之開窗，可排除為他人放置或棄置之可能，是警員
    依上開情狀判斷扣案吸食器為被告所有並用以施用甲基安非
    他命乙節，與經驗法則尚無相違，復參酌被告於警員進屋後
    ，遲遲未開啟房間，讓警員進入房間內搜索，嗣警員發現吸
    食器，亦符合搜索票所載應扣押之物等情，有警員職務報告
    可參，因此認被告為現行犯而對之逮捕，並製發逮捕通知書
    且告知提審權利，此有中山分局建國派出所執行逮捕/拘禁
    告知本人通知書、權利告知書（刑事訴訟法第95條及提審法
    第1條規定）、得聲請提審告知書各1份，均經在場林添富簽
    名，被告亦在前2份文件上簽名存卷可查（見毒偵卷第29至3
    0、33頁），是警員依現行犯將被告帶回派出所乙節，形式
    上難認有違法逮捕之情，被告在原審指稱警員違法將其帶回
    派出所云云，即與卷證資料不合而不可採。
(四)被告於本院準備及審理程序提示上開「尿液採樣書」均稱沒
    有意見等語（見本院卷第59至61、79至80頁），被告並稱是
    我簽的（見本院卷第63頁），顯見被告係出於己意於尿液採
    樣書上簽名，至被告是否出於自願性真摯同意乙節，參酌卷
    內文書簽署之情形以觀，被告於尿液檢體委驗單、搜索票、
    權利告知書（刑事訴訟法第95條及提審法第1條規定）、查
    獲毒品案件犯嫌通聯紀錄表、逮捕/拘禁告知本人通知書、
    贓物認領保管單上均親自簽名，有上開文件資料在卷可查（
    見毒偵卷第5、15、29、31、33、40頁），且被告於警詢時
    對警員提問或回答或「拒絕回答（沉默不答）」等情，有警
    詢筆錄在卷可查（見毒偵卷第9至14頁反面），可知被告雖
    遭警帶回派出所，不論製作筆錄或調查犯罪事證時，仍處於
    可基於己意選擇是回答或拒絕回答之自由，因此之故，被告
    雖於警詢以「因你否認施用二級毒品安非他命，警方將你帶
    至中山分局採尿，以便證明你的清白，你是否同意？」被告
    未予回答，經警於筆錄上記載「拒絕回答（沉默不語）」（
    見毒偵卷第14頁反面）之筆錄製作情形，於被告於107年2月
    9日9時42分第2次警詢筆錄製作完成後數小時，即同日12時3
    5分在中山分局採尿室採集尿液送驗，兩相對照，詢問之警
    員不同，場所不同，且經過相當時間之考慮，尚難以上情，
    推認被告於中山分局填寫採樣同意書後進而放尿、清滌及封
    瓶而採集尿液乙情，非出於自願性真摯同意。是被告經過派
    出所警員解送中山分局時，經過數小時之情緒冷靜及思考同
    意採集尿液即非無可能，是尚難認被告於尿液採樣書上簽名
    係非出於自願性真摯同意。  
(五)退步言，刑事訴訟法第205條之2明文：「檢察事務官、司法
    警察官或司法警察因調查犯罪情形及蒐集證據之必要，對於
    經拘提或逮捕到案之犯罪嫌疑人或被告，得違反犯罪嫌疑人
    或被告之意思，採取其指紋、掌紋、腳印，予以照相、測量
    身高或類似之行為；有相當理由認為採取毛髮、唾液、尿液
    、聲調或吐氣得作為犯罪之證據時，並得採取之」等法旨，
    賦予檢察事務官、司法警察官、司法警察對犯罪嫌疑人或被
    告身體採證權。該條規定之立法意旨，乃在偵查階段若非於
    拘提或逮捕到案之時即為該條所規定之採集行為，將無從有
    效獲得證據資料，有礙於國家刑罰權之實現，故賦與警察不
    須令狀或許可，即得干預、侵害被告身體之特例。惟身體檢
    查處分，係干預身體不受侵犯及匿名、隱私權利之強制處分
    ，適用上自應從嚴。其於干預被告身體外部之情形，須具備
    因調查犯罪情形及蒐集證據之必要性；於干預身體內部之時
    ，則以有相當理由為必要（最高法院100年度台上字第3292
    號判決意旨參照）。本件原審法院核發之搜索票，應扣押物
    包括毒品、吸食器等物，有前開搜索票在卷可查，是警員執
    行搜索之範圍包括施用毒品罪嫌，警員依現場扣案吸食器1
    組，並斟酌被告於警員進入屋內後，經被告父親敲門十餘分
    鐘均未應門，有前開職務報告可稽（見毒偵卷第74頁）是執
    行搜索之警員依據上情認被告為現行犯而予以逮捕，並踐行
    逮捕告知，及告知刑事訴訟法第95條及提審法第1條規定權
    利，其逮捕程序在形式上難認違法。又被告經逮捕帶至派出
    所，警員基於對被告犯施用毒品罪之確切證據有合理懷疑、
    並採尿檢驗對該犯罪證據之重要性，顯有必要，且如不及時
    採取，亦有立證上困難，此外亦無其他替代方法存在之取得
    必要性等一切情狀，綜合權衡認「若非於拘提或逮捕到案之
    時即為該條所規定之採集行為，將無從有效獲得證據資料，
    有礙於國家刑罰權之實現」，認有必要性及相當理由，得違
    反犯罪嫌疑人即本件被告之意思而對其採集尿液，當符合上
    開法條所規定意旨，是被告同意自行採尿係符合理性思考之
    本性，可證被告於「尿液採樣書」上簽名而同意採尿是出於
    其自願性真摯之同意，殆無疑義。故被告辯稱：伊係受強迫
    採尿，採尿程序違法云云，與事證相違而不可採，準此被告
    之尿液檢驗結果，自得作為被告任意性自白之佐證，並無證
    據排除法則之適用。    
二、綜上，被告所辯不可採，被告本件犯行事證明確，次按92年
    7月9日新修正之毒品危害防制條例刪除二犯及三犯之規定，
    一改修法前繁雜之處遇程序，僅將施用毒品者簡化區分為初
    犯、再犯，並認施用毒品者係屬病患性犯人，以觀察、勒戒
    戒除其身癮，並以強制戒治去除其心癮。經觀察、勒戒或強
    制戒治執行完畢釋放後，若係5年後再犯該條例第10條施用
    毒品罪者，與同條例第20條第1項、第2項關於「初犯」之處
    理方式相同，檢察官應先聲請法院裁定令被告入勒戒處所觀
    察、勒戒，並視有無繼續施用毒品傾向，予以釋放並為不起
    訴之處分，或向法院聲請裁定令入戒治處所強制戒治；若係
    5年內「再犯」同條例第10條施用毒品罪者，依同條例第23
    條第2項規定，檢察官則應依法追訴。觀諸該條例第20條第3
    項之修正理由：「觀察、勒戒或強制戒治5年後再犯者，顯
    見前所實施之觀察、勒戒或強制戒治已足以遮斷其施用毒品
    之癮，為期自新及協助其戒除毒癮，對此5年後再犯者，爰
    明定仍適用初犯之規定，先經觀察、勒戒、強制戒治之程序
    。」及同條例第23條第2項之修正理由：「為配合簡化施用
    毒品犯之刑事處遇程序，並鑑於經觀察、勒戒或強制戒治執
    行完畢釋放後5年內再犯者，其再犯率甚高，原據以實施之
    觀察、勒戒及強制戒治既已無法收其實效，自應施以刑事處
    遇。」顯然如施用毒品者係前經觀察、勒戒或強制戒治等治
    療程序執行完畢5年後，始再施用毒品之「初犯」，因前所
    執行之觀察、勒戒或強制戒治已足收戒除毒癮之效，自應重
    新執行觀察、勒戒或強制戒治等治療程序，並於治療程序執
    行完畢後，由檢察官為不起訴處分，毋庸對之追訴處罰；反
    之，在「再犯」之情形，因其先前所為治療程序顯未能收戒
    斷毒癮之效，且考量施用毒品者之再犯率偏高，乃簡化其刑
    事處遇程序，而逕予追訴處罰，不再施以治療程序。參酌上
    開立法理由，修正後毒品危害防制條例就施用毒品者，祇於
    「初犯」及「5年後再犯」二種情形，有其追訴條件之限制
    ，即須於初犯經觀察、勒戒或強制戒治釋放後，5年內均無
    施用毒品之行為，始能認其前所實施之觀察、勒戒或強制戒
    治已足遮斷毒癮，而得於5年後再犯時，再予適用初犯之規
    定，重行觀察、勒戒等程序。倘5年內已經再犯，被依法追
    訴處罰，縱其第3次（或第3次以上）施用毒品之時間在初犯
    釋放，或再犯經追訴處罰5年以後，仍與「5年後再犯」之情
    形有別，且因已曾於「5年內再犯」，顯見其再犯率甚高，
    原實施觀察、勒戒或強制戒治，已無法收其實效，而無5年
    戒斷期之存在，自無再經觀察、勒戒及強制戒治之必要，應
    由檢察官逕行起訴，始符新法修正之本旨（最高法院95年5
    月9日95年度第7次刑事庭會議決議，101年度台非字第296號
    、101年度台上字第4708號判決意旨可參）。查：被告前因
    施用毒品案件，經送觀察勒戒後，認無繼續施用毒品之傾向
    予以釋放，並經檢察官不起訴處分確定後之5年內，又多次
    犯施用毒品案件（詳後述）之前案紀錄，有本院被告前科紀
    錄表在卷可查，其再犯本案，已不屬毒品危害防制條例第20
    條規定之「初犯」或「5 年後再犯」情形，自應依法追訴處
    罰。
三、核被告所為，係犯毒品危害防制條例第10條第2 項之施用第
    二級毒品罪。被告施用前後持有甲基安非他命之低度行為，
    應為其施用甲基安非他命之高度行為所吸收，不另論罪。又
    被告於觀察勒戒後，又因施用毒品案件，經同法院以99年度
    簡字第2749號判處有期徒刑3月確定，並於99年10月13日執
    行完畢；又因施用毒品案件，經同法院以100年度簡字第132
    0號判處有期徒刑4月確定，並於101年1月13日執行完畢；復
    因施用毒品案件，經同法院以101年度簡字第5915號判處有
    期徒刑5月確定，於102年5月28日執行完畢（以上不構成累
    犯）。後①因施用毒品案件，經臺灣新北地方法院以103年度
    簡字第3463號判處有期徒刑4月確定；②因施用毒品案件，經
    同法院以103年度審簡字第1103號判處有期徒刑6月確定，上
    開①②案件經同法院以103年度聲字第5301號定應執行刑有期
    徒刑9月，104年5月22日縮短刑期執行完畢，有本院被告前
    案紀錄表在卷可查，其於受有期徒刑之執行完畢後，5年以
    內故意再犯本件有期徒刑以上之罪，為累犯，惟被告行為後
    司法院大法官已於108年2月22日作成釋字第775號解釋，認
    有關累犯加重本刑部分，不生違反憲法一行為不二罰原則之
    問題。惟其不分情節，基於累犯者有其特別惡性及對刑罰反
    應力薄弱等立法理由，一律須加重最低本刑，於不符合刑法
    第59條所定要件之情形下，致生行為人所受之刑罰超過其所
    應負擔罪責之個案，其人身自由因此遭受過苛之侵害部分，
    對人民受憲法第8條保障之人身自由所為限制，不符憲法罪
    刑相當原則，牴觸憲法第23條比例原則。於此範圍內，有關
    機關應自本解釋公布之日起2年內，依本解釋意旨修正之。
    於修正前，為避免發生上述罪刑不相當之情形，法院就該個
    案應依本解釋意旨，裁量是否加重最低本刑（司法院釋字第
    775 號解釋意旨參照）。是為避免發生罪刑不相當之情形，
    法院就該個案應依該解釋意旨，就累犯制度之目的及罪刑相
    當原則等綜合考量，裁量是否加重其刑。查被告前已有多次
    施用毒品前科，甫於104年5月22日執行完畢，竟於非長之時
    間內再犯本案同一罪質之罪，符合累犯者有其特別惡性及對
    刑罰反應力薄弱之立法理由；且依本案情節，審酌累犯規定
    所欲維護法益之重要性、防止侵害之可能性及事後矯正行為
    人之必要性，綜核上開情狀，認被告有加重其刑之必要，爰
    就被告所犯之罪，仍依刑法第47條第1項規定加重其刑。
四、原審未詳予審究，遽為被告無罪之諭知，容有未洽，檢察官
    上訴指摘原判決不當，為有理由，應由本院予以撤銷改判。
    爰以行為人之責任為基礎，並審酌被告前因施用毒品犯行，
    經觀察、勒戒後，再經法院多次就其施用毒品犯行判決處刑
    ，仍未知悔改，仍漠視法令禁制再為本件施用第二級毒品犯
    行，顯未知戒絕施用毒品惡習，惟念及其施用毒品所生危害
    ，屬戕害自身健康之犯罪，所生損害尚非鉅大，又斟酌被告
    始終否認犯行之犯罪後態度，另施用毒品者均有相當程度之
    成癮性及心理依賴，其犯罪心態與一般刑事犯罪之本質並不
    相同，應側重適當之醫學治療及心理矯治為宜，兼衡其國中
    畢業之智識程度、職業理貨員、離婚、無子女，勉持之家庭
    經濟狀況（見本院卷第65、84頁）及犯罪之動機、目的、手
    段、犯罪所生危害等一切犯罪情狀，量處如主文第二項所示
    之刑，併諭知易科罰金之折算標準，以資懲儆。
五、按「供犯罪所用、犯罪預備之物或犯罪所生之物，屬於犯罪
    行為人者，得沒收之，但有特別規定者，依其規定。」刑法
    第38條第2項明文規定。扣案之吸食器1組，被告雖否認為其
    所有，惟該吸食器一組係被告「屋外窗沿邊有專供安非他命
    使用之吸食器一組」（見毒偵卷第16頁下方照片），該施食
    器在被告開窗後立即可見之處，且僅被告所住房間對之開窗
    ，可排除為他人放置或棄置之可能，是堪認為被告所有用以
    施用甲基安非他命乙節，爰依上開法條規定予以沒收。至於
    其他扣押之物如玻璃球2顆、含安非他命殘渣之塑膠袋3只均
    係在被告住處外搜得，被告否認為其所有，且所查獲之處所
    無法排除同棟大樓其他住戶所放置，有合理懷疑非被告所有
    ，且檢察官上訴就此，亦未舉證證明確為被告所有，從而無
    法證明為被告所有之物，爰不予宣告沒收，併此敘明。 
據上論斷，應依刑事訴訟法第369條第1項前段、第364條、第299
條第1項前段，毒品危害防制條例第10條第2項，刑法第11條前段
、第41條第1項前段、第47條第1項、第38條第2項，判決如主文
。
本案經檢察官程彥凱提起公訴，檢察官蔣政寬提起上訴，檢察官
吳廣莉到庭執行職務。
中    華    民    國    109   年    2     月    11    日
                  刑事第二十一庭審判長法  官  許宗和
                                      法  官  黃玉婷
                                      法  官  黃惠敏
以上正本證明與原本無異。
如不服本判決，應於收受送達後20日內向本院提出上訴書狀，其
未敘述上訴之理由者並得於提起上訴後20日內向本院補提理由書
（均須按他造當事人之人數附繕本）「切勿逕送上級法院」。
                                      書記官  吳錫欽
中    華    民    國    109   年    2     月    11    日
附錄：本案論罪科刑法條全文
毒品危害防制條例第10條
施用第一級毒品者，處 6 月以上 5 年以下有期徒刑。
施用第二級毒品者，處 3 年以下有期徒刑。